ACORDAO-COMPLETO-2341159

ACÓRDÃO 9855/2019 ATA 35/2019 - SEGUNDA CÂMARA

VISTOS, relatados e discutidos estes autos da Tomada de Contas Especial instaurada pelo Ministério da Agricultura, Pecuária e Abastecimento em face da omissão no dever de prestar contas dos recursos repassados pela União ao Município de Aurora do Tocantins/TO por força do Convênio 702.617/2008, que tinha por objeto "apoiar a realização do projeto de 7 km de melhoramento de estradas vicinais com revestimento primário na região de Lages, no Município de Aurora do Tocantins", com vigência estipulada para o período de 31/12/2008 a 31/1/2011.
ACORDAM os Ministros do Tribunal de Contas da União, reunidos em sessão da 2ª Câmara, em:
9.1. julgar irregulares as contas do Município de Aurora do Tocantins/TO, com fundamento nos arts. 1º, inciso I, 16, inciso III, alínea b, 19, caput, e 23, inciso III, da Lei 8.443/1992, e condená-lo ao pagamento da quantia de R$ 64.879,18 (sessenta e quatro mil, oitocentos e setenta e nove reais e dezoito centavos) , com a fixação do prazo de 15  (quinze) dias, a contar da notificação, para comprovar, perante o Tribunal (art. 214, inciso III, alínea a, do RI/TCU) , o recolhimento da dívida ao Tesouro Nacional, atualizada monetariamente e acrescida dos juros de mora, calculados a partir de 8/9/2009 até a data do recolhimento, na forma prevista na legislação em vigor;
9.2. autorizar, caso requerido, nos termos do art. 26 da Lei 8.443/1992, o parcelamento da dívida a que se refere o subitem 9.1 acima em até 36 (trinta e seis) parcelas mensais e sucessivas, sobre as quais incidirão os correspondentes acréscimos legais (débito: atualização monetária e juros de mora) , esclarecendo ao responsável que a falta de pagamento de qualquer parcela importará no vencimento antecipado do saldo devedor, sem prejuízo das demais medidas legais; 
9.3. autorizar, desde logo, com base no art. 28, inciso II, da Lei 8.443/1992, a cobrança judicial da dívida, caso não atendida a notificação;
9.4. remeter cópia desta deliberação à Câmara de Vereadores de Aurora do Tocantins/TO.

Tomada de Contas Especial instaurada pelo Ministério da Agricultura, Pecuária e Abastecimento em face da omissão no dever de prestar contas dos recursos repassados pela União ao Município de Aurora do Tocantins por força do Convênio 702.617/2008, que tinha por objeto apoiar a realização do projeto de 7 km de melhoramento de estradas vicinais com revestimento primário na região de Lages, no Município de Aurora do Tocantins, com vigência estipulada para o período de 31/12/2008 a 31/1/2011.

Segunda Câmara

Município de Aurora do Tocantins/TO.

3. Responsáveis: Dional Vieira de Sena (XXX.910.751-XX), ex-Prefeito, e Município de Aurora do Tocantins/TO (01.067.107/0001-10).

13.1. Ministros presentes: Aroldo Cedraz (na Presidência) e Raimundo Carreiro.
13.2. Ministros-Substitutos convocados: Augusto Sherman Cavalcanti e Marcos Bemquerer Costa (Relator).

MARCOS BEMQUERER

Trata-se da Tomada de Contas Especial instaurada pelo Ministério da Agricultura, Pecuária e Abastecimento - Mapa em razão da omissão no dever de prestar contas dos recursos repassados pela União ao Município de Aurora do Tocantins/TO por força do Convênio 702.617/2008 (Peça 1, p. 4/22) . O ajuste tinha por objeto "apoiar a realização do projeto de 7 km de melhoramento de estradas vicinais com revestimento primário na região de Lages, no Município de Aurora do Tocantins", com vigência estipulada para o período de 31/12/2008 a 31/1/2011.
2.	No âmbito desta Corte e sob a minha Relatoria, foi realizada a citação do Sr. Dional Vieira de Sena, ex-Prefeito signatário do convênio, em cuja gestão foram transferidos os recursos e encerrado o prazo para prestação de contas, o qual deixou transcorrer in albis o prazo para defesa.
3.	Uma vez caracterizada a revelia do mencionado gestor, por meio do Acórdão 3.431/2015 (Peça 46) , a 2ª Câmara julgou suas contas irregulares, com fundamento no disposto no art. 16, inciso III, alínea a, da Lei 8.443/1992 e condenou-o a restituir ao Tesouro Nacional a totalidade dos recursos federais transferidos ao Município para execução do convênio em tela, no montante de R$ 64.879,18, atualizado monetariamente e acrescido de juros de mora calculados desde 3/9/2009 até o dia da efetiva quitação, além de lhe aplicar a multa prevista no art. 57 do referido diploma, no valor de R$ 9.000,00.
 4.	 Em sede de Recurso de Reconsideração, sob a Relatoria do Ministro Raimundo Carreiro, este Colegiado entendeu que os novos elementos trazidos aos autos pelo Sr. Dional Vieira de Sena demonstraram a utilização das verbas oriundas do convênio para o pagamento da folha de salários da municipalidade. Assim, por intermédio do Acórdão 7867/2016-TCU-Segunda Câmara (Peça 75) , foi excluído o débito anteriormente imputado ao aludido responsável, alterado o fundamento da multa para o art. 58, inciso II, da Lei 8.443/1992, com a consequente redução de seu valor para R$ 5.000,00, restituindo-se o processo a este Relator. 
5.	 Inconformado, o ex-Prefeito veiculou a intenção de obter a reforma do segundo julgado por meio de instrumento denominado "recurso de reexame", sem previsão na processualística desta Corte. Mediante o Acórdão 11.985/2016 (Peça 98) , a 2ª Câmara recebeu o expediente como mera petição, negando seguimento ao pedido nele contido, por absoluta impropriedade e ineficácia do meio utilizado. 
6.	Em continuidade à instrução do feito, a então Secex/TO efetuou a citação do Município de Aurora do Tocantins/TO, na pessoa de seu representante legal, para que recolhesse aos cofres do Tesouro Nacional o débito apurado ou apresentasse alegações de defesa em razão da utilização dos recursos oriundos do Convênio 702.617/2008 para pagamento da folha de salários da municipalidade (Peças 103 e 114/115) .
7.	As alegações de defesa oferecidas pelo Município de Aurora do Tocantins/TO foram apreciadas por meio do Acórdão 3579/2018-TCU-Primeira Câmara, abaixo reproduzido (Peça 123) :
"9.1. rejeitar as alegações de defesa do Município de Aurora do Tocantins/TO e fixar novo e improrrogável prazo de 15 (quinze) dias, a contar da notificação, para que o aludido município comprove o recolhimento, ao Tesouro Nacional, da quantia de R$ 64.879,18 (sessenta e quatro mil, oitocentos e setenta e nove reais e dezoito centavos) , atualizada monetariamente a partir de 08/09/2009 até a da efetiva quitação, na forma da legislação em vigor: 
9.2. cientificar o Município de Aurora do Tocantins/TO de que, nos termos do art. 12, § 2º, da Lei 8.443/1992 c/c o art. 202, § 4º, do RI/TCU, a liquidação tempestiva do débito atualizado monetariamente saneará o processo e o Tribunal julgará as respectivas contas regulares com ressalva, dando-lhe quitação, mas que a falta de liquidação tempestiva da dívida ensejará que o TCU venha a julgar as contas irregulares, com imputação de débito atualizado monetariamente e acrescido de juros de mora."
8.	Realizada a comunicação processual pertinente (Peça 127) , o ente convenente não recolheu a importância devida nem apresentou novos elementos de defesa, motivo pelo qual a então Secex/TO oferece a seguinte proposta de encaminhamento (Peças 133/134) :
	8.1. julgar irregulares as contas do Município de Aurora do Tocantins/TO, com fulcro nos arts. 1º, inciso I, 16, inciso III, alínea a, 19, caput, e 23, inciso III, da Lei 8.443/1992, condenando-o ao pagamento da quantia de R$ 64.879,18, com a fixação do prazo de 15 (quinze) dias, a contar da notificação, para comprovar, perante o Tribunal (art. 214, inciso III, alínea a, do RI/TCU) , o recolhimento da dívida ao Tesouro Nacional, atualizada monetariamente e acrescida dos juros de mora, calculados a partir de 8/9/2009 até a data do recolhimento, na forma prevista na legislação em vigor;
	8.2. autorizar, desde logo, nos termos do art. 26 da Lei 8.443/1992 c/c o art. 217 do RI/TCU, o pagamento da dívida em até 36 (trinta e seis) parcelas mensais e consecutivas, caso requerido;
	8.3. autorizar, desde logo, com base no art. 28, inciso II, da Lei 8.443/1992, a cobrança judicial da dívida, caso não atendida a notificação;
	8.4. dar ciência da deliberação que vier a ser proferida, acompanhada do Relatório e da Proposta de Deliberação que a fundamentarem, à Câmara de Vereadores de Aurora do Tocantins/TO.
9.	O Ministério Público junto ao TCU, representado pela Procuradora-Geral Cristina Machado da Costa e Silva, manifesta-se de acordo com a proposta da unidade técnica (Peça 135) . 
	É o Relatório.

Diego Rodrigues da Silva, OAB/TO 5.460, e Arethéia Raquel Oliveira Tavares, OAB/TO 5.045.

Procuradora-Geral Cristina Machado da Costa e Silva.

TOMADA DE CONTAS ESPECIAL. CONVÊNIO. OMISSÃO NO DEVER DE PRESTAR CONTAS. CONTAS DO EX-PREFEITO IRREGULARES, COM DÉBITO E MULTA. DEMONSTRAÇÃO, EM SEDE RECURSAL, DE QUE A VERBA FEDERAL FOI DESVIADA PARA CONTAS DA PREFEITURA. AFASTAMENTO DO DÉBITO DO EX-GESTOR. ALTERAÇÃO NO FUNDAMENTO DA MULTA. CHAMAMENTO DO MUNICÍPIO BENEFICIADO AO POLO PASSIVO DO PROCESSO. REJEIÇÃO DAS ALEGAÇÕES DE DEFESA DO ENTE PÚBLICO. FIXAÇÃO DE NOVO E IMPRORROGÁVEL PRAZO PARA O RECOLHIMENTO DO DÉBITO. EXPIRAÇÃO DO PRAZO CONCEDIDO SEM A MANIFESTAÇÃO DO MUNICÍPIO. CONTAS IRREGULARES. DÉBITO. Não observado pelo município convenente o cumprimento do novo prazo concedido para recolhimento do débito apurado, julgam-se irregulares suas contas, condenando o ente ao pagamento da dívida quantificada, atualizada monetariamente e acrescida dos consectários legais.

TOMADA DE CONTAS ESPECIAL (TCE)

Secex/TO, atual Secretaria do TCU no Estado do Tocantins - Sec/TO.

Cuidam os autos da Tomada de Contas Especial instaurada pelo Ministério da Agricultura, Pecuária e Abastecimento - Mapa em razão da omissão no dever de prestar contas dos recursos repassados pela União ao Município de Aurora do Tocantins/TO por força do Convênio 702.617/2008. 
2.	O ajuste tinha por objeto "apoiar a realização do projeto de 7 km de melhoramento de estradas vicinais com revestimento primário na região de Lages, no Município de Aurora do Tocantins", com vigência estipulada para o período de 31/12/2008 a 31/1/2011.
3.	No âmbito desta Corte, foi realizada a citação do Sr. Dional Vieira de Sena, ex-Prefeito signatário do convênio, em cuja gestão foram transferidos os recursos e encerrado o prazo para prestação de contas, o qual deixou transcorrer in albis o prazo para defesa.
4.	Uma vez caracterizada a revelia do mencionado gestor, por meio do Acórdão 3431/2015-TCU-Segunda Câmara julgou suas contas irregulares, com fundamento no disposto no art. 16, inciso III, alínea a, da Lei 8.443/1992, e condenou-o a restituir ao Tesouro Nacional a totalidade dos recursos federais transferidos ao Município para execução do convênio em tela, no montante de R$ 64.879,18, atualizado monetariamente e acrescido de juros de mora calculados desde 3/9/2009 até o dia da efetiva quitação, além de lhe aplicar a multa prevista no art. 57 do referido diploma, no valor de R$ 9.000,00.
 5.	 Em sede de Recurso de Reconsideração, sob a Relatoria do Ministro Raimundo Carreiro, este Colegiado entendeu que os novos elementos trazidos aos autos pelo Sr. Dional Vieira de Sena demonstraram a utilização das verbas oriundas do convênio para o pagamento da folha de salários da municipalidade. Assim, por intermédio do Acórdão 7867/2016-TCU-Segunda Câmara (Peça 75) , foi excluído o débito anteriormente imputado ao mencionado responsável, alterado o fundamento da multa para o art. 58, inciso II, da Lei 8.443/1992, com a consequente redução de seu valor para R$ 5.000,00, restituindo-se o processo a este Relator. 
6.	 Irresignado, o ex-Prefeito veiculou a intenção de obter a reforma do segundo julgado por meio de instrumento denominado recurso de reexame, sem previsão na processualística desta Corte. Mediante o Acórdão 11985/2016-TCU-Segunda Câmara recebeu o expediente como mera petição, negando seguimento ao pedido nele contido, por absoluta impropriedade e ineficácia do meio utilizado. 
7.	Em continuidade à instrução do feito, a então Secex/TO efetuou a citação do Município de Aurora do Tocantins/TO, na pessoa de seu representante legal, para que recolhesse aos cofres do Tesouro Nacional a importância de R$ 64.879,18, atualizada monetariamente a partir de 3/9/2009 até a data do efetivo recolhimento, na forma prevista na legislação em vigor, ou para que apresentasse alegações de defesa em razão da utilização dos recursos oriundos do Convênio 702.617/2008 para pagamento da folha de salários da municipalidade.
8.	As alegações de defesa oferecidas pelo Município de Aurora do Tocantins/TO foram rejeitadas por meio do Acórdão 3579/2018-TCU-Primeira Câmara, ocasião na qual se fixou novo e improrrogável prazo de 15 (quinze) dias, a contar da notificação, para que o aludido município comprovasse o recolhimento da importância devida, atualizada monetariamente, ao Tesouro Nacional.
9.	Consoante se extrai do Relatório precedente, o ente municipal deixou transcorrer in albis o prazo fixado por esta Corte, cenário que levou a unidade técnica a propor, com a anuência do MP/TCU, o julgamento pela irregularidade de suas contas, com a consequente condenação ao pagamento do débito apurado no presente feito, encaminhamento que reputo adequado.
10.	A inércia do Município de Aurora do Tocantins/TO ao não proceder ao recolhimento do valor integral da dívida, mesmo devidamente notificado, impede que as contas do ente sejam julgadas regulares com ressalva, deixando de se aplicar, ao caso vertente, o comando grafado no art. 202, § 4º, do RI/TCU.
11.	Impõe-se, portanto, a irregularidade das contas do município, com a condenação ao pagamento da dívida apurada, atualizada monetariamente e acrescida dos juros de mora, na forma prevista na legislação em vigor, a exemplo do encaminhamento adotado quando da prolação do Acórdão 7199/2018-TCU-Segunda Câmara, de minha Relatoria, e do Acórdão 10098/2018-TCU-Primeira Câmara, da Relatoria do Ministro-Substituto Augusto Sherman Cavalcanti.
12.	Deve-se, por fim, encaminhar cópia do Acórdão a ser proferido à Câmara de Vereadores de Aurora do Tocantins/TO, para ciência e adoção das providências que entender cabíveis.
	Diante do exposto, voto por que seja adotada a deliberação que ora submeto a este Colegiado.
TCU, Sala das Sessões, em 1º de outubro de 2019.
MARCOS BEMQUERER COSTA 
Relator